臺灣板橋地方法院民事判決　　　　　　　 94年度重國字第5號
原　　　告　　乙○○
兼法定代理人　甲○○
　　　　　　　己○○
前列三人共同
訴訟代理人　蘇清文律師
複代理人　　溫思廣律師
被　　　告　台北縣永和市永和國民小學
法定代理人　丁○○
訴訟代理人　劉昌崙律師
複代理人　　林聖彬律師
　　　　　　丙○○
上列當事人間國家賠償事件，本院於94年10月11日言詞辯論終結
，判決如下：
    主  文
被告應給付原告乙○○新台幣貳佰陸拾陸萬捌仟玖佰肆拾貳元及
民國94年4 月9 日起至清償日止，按年息百分之五計算之利息。
原告其餘之訴駁回。
訴訟費用由被告負擔百分之三十六，餘由原告負擔。
本判決第一項於原告以新台幣捌拾捌萬玖仟陸佰肆拾捌元供擔保
後得假執行。但被告以新台幣貳佰陸拾陸萬捌仟玖佰肆拾貳元為
原告供擔保，得免為假執行。
原告其餘假執行之聲請駁回。
   事實及理由
壹、程序上之理由依國家賠償法請求損害賠償時，應先以書面向
    賠償義務機關請求之。賠償義務機關對於前項請求，應即與
    請求權人協議。協議成立時，應作成協議書，該項協議書得
    為執行名義。賠償義務機關拒絕賠償，或自提出請求之日起
    逾30日不開始協議，或自開始協議之日起逾60日協議不成立
    時，請求權人得提起損害賠償之訴，國家賠償法第10條第1
    項、第11條第1項 分別定有明文。本件原告於民國（下同）
    93年12月21日以書面向被告永和國小請求國家賠償，被告於
    94年3 月18日拒絕賠償，是原告起訴時已履行前揭法條之前
    置程序規定，合先敘明。
貳、實體上理由
一、原告起訴主張
（一）緣原告乙○○（原名王義宇），就讀永和國小5 年8 班，
      於93年年4 月23日下午第7 節課彈性課程時間，該班美勞
      科任教師錢瑞英向級任教師黃仁德口頭表示借用該堂課，
      調用學生協助其佈置隔日之全校運動會場。惟其事前並未
      告知學生應行注意事項，於現場亦未事先操作、演練，即
      逕自帶領部分學生（另有部分學生在教室看電視、寫功課
      ）至頂樓垂掛大型標語布幔（寬約1 公尺，由6 樓懸掛至
      1 樓，各層樓高以4 公尺計算，長約24公尺），並令其餘
      學生分散至各樓層將布條用大捆鐵絲固定，乙○○即於3
      樓剪、綁鐵絲時被鐵絲刺傷眼球，導致右眼發炎，疼痛難
      當，日夜輾轉反側，經數度手術治療仍無法治癒回復視力
      ，萬國視力降至0.01以下，已達失明之程度。其法定代理
      人甲○○、己○○（即被害人之父母，亦因獨子乙○○疼
      痛難耐，日夜哀嚎，致無心工作，食無味，寢難安，遭受
      精神上之鉅大痛苦，故併為請求非財產上損害賠償。
（二）按國家賠償法第2 條第2 項規定：「公務員於執行職務行
      使公權力時，因故意或過失不法侵害人民自由或權利者，
      國家應負損害賠償責任。公務員怠於執行職務，致人民自
      由或權利遭受損害者亦同。」惟公務員應忠心努力，依法
      律命令所定執行其職務（參公務員服務法第1 條），故公
      務員如有違反其職務義務之行為，應被推定具故意過失。
      且國家賠償責任並不以人民具有公法上請求權為必要，只
      須公務員應執行之職務目的係在保護或增進第三人之權利
      ，因公務員之不作為致其權利遭受損害者，國家即應負損
      害賠償責任。
（三）按教師法（92年1 月15日修正公布施行）第3 條：「本法
      於公立及已立案之私立學校編制內，按月支給待遇，並依
      法取得教師資格之專任教師適用之。」同法第16條則規範
      教師之權利：「教師接受聘任後，依有關法令及學校章則
      之規定，享有下列權利．．．第7 款：除法令另有規定者
      外，教師得拒絕參與教育行政機關或學校所指派與教學無
      關之工作或活動。」另第17條第1 項另就教師義務有所規
      範：「教師除應遵守法令，履行聘約外，並負有下列義務
      …第2 款：積極維護學生受教之權益；第3 款：依有關法
      令及學校安排之課程，實施教學活動；第10款：其他依本
      法或其他法律規定應盡之義務。」第18條復規定：「教師
      違反第17條之規定者，各聘任學校應交教師評審委員會評
      議後，由學校依有關法令規定處理。」
（四）被告所屬公務員有無怠於執行職務？教師前瑞英擅自調用
      學生從事非課程範圍具有危險性之佈置工作，教師黃仁德
      明知非課程活動仍出借學生，對於學生之安全應盡更高於
      一般較學活動之保護義務：
１、學校與老師對於學生身體、生命安全具有避免發生侵害行為
    之安全注意義務，此種義務存在於內在危險性的教育活動，
    教師具有內在直接危險性教育活動，應負有較高安全注意義
    務，如有怠於注意致學生發生事故受有損害，教師應負過失
    責任（教育部發行教師法律手冊，頁231）。
２、事發當時為彈性課程，錢老師逾越課程運用範圍，要求學生
    幫忙懸掛布幔，從事具有危險性之活動，以完成學校交付之
    行政任務，教師黃仁德明知綁布幔佈置會場等具有危險之行
    政工作非學生之教學活動範圍，仍違規出借學生，可學生非
    自願參加工作，係老師命學生協助佈置會場，老師逾越教學
    範圍，創造風險，對於學生安全之保護，其注意程度至少為
    善良管理人之注意義務。
３、工藝美勞等課程，使用具有危險性的器具時，老師有在場指
    導、說明、監督之義務，於從事危險性之非課程佈置工作，
    教師負有更高在場指導說明監督之義務，錢瑞英、黃仁德老
    師應於事前詳予說明，並於實施時隨侍在側，避免意外的發
    生。運動會巨型布條之掛置，非學生學習之課程範圍，本即
    有相當之風險，商請學生服務之老師，創造該等受傷之風險
    ，負有防止其發生之保護義務。成捲鐵絲之剪裁及剪裁後之
    綁紮具有相當之風險，因鐵絲具有相當彎度，會有不規則擺
    動之情形，於一人剪裁之情況下，瞬間斷裂使不規則擺動更
    為有力而具傷害性，成年人從事剪裁皆常發生刮傷情形，遑
    論一位國小五年級十一歲學生。錢瑞英老師請學生幫忙運動
    會佈置，未於佈置前說明相關安全注意事項；於學生從事具
    危險性之工作時，亦未維持安全作業半徑並在旁指導，違反
    其保護義務。黃仁德將課程外借讓學生從事具有危險性之運
    動會佈置工作，應隨同前往協助注意，保障學生安全，卻怠
    於作為，顯然違背其保護學生之義務。
４、被告所屬公務員所製作之公文書，亦可證教師錢瑞英、黃仁
    德未盡保護義務：
　　由學務主任魏勝能、錢瑞英、黃仁德、張建翔護士作成之調
  　查報告，依其調查結果，其受傷之原因為「放學鐘響時，背
    對者義宇之庚○正抓者鐵絲的一端，義宇起身站立，鐵絲末
    端瞬間不慎刺傷眼睛」，且該調查報告記載「老師事前未做
    任何任務分配與安全說明」、「老師未在現場指揮、監督」
    、「工作並不順手」、「鐵絲較粗、成捲、生鏽」，足見學
    生是在沒有任何安全說明、未有老師指導、監督、於大風中
    操作不順手之工具，剪綁鐵絲及綁紮布幔，老師認由學生處
    此高風險之環境，替老師完成學校賦予之行政工作，嚴重違
    反教師對學生之保護義務。
（四）乙○○受傷與原告所屬公務員怠於執行職務有無因果關係
      ？
１、老師若於原告從事具風險性之鐵絲剪裁工作時，在旁指導，
    可即時發現綁紮鐵絲同學及剪裁鐵絲同學之工作安全半徑問
    題，及單人剪裁之彎曲鐵絲不規則擺動刮傷風險問題，而給
    予適時的糾正，即可防止原告傷害之發生，是被告所屬公務
    員怠於執行職務與原告之傷害間，具有相當因果關係。老師
    若隨侍在旁指導，於原告受傷當時即可當下給予初步照護，
    避免相關感染問題，是被告所屬公務員怠於執行職務與原告
    眼睛感染惡化間具有相當因果關係。
２、依據教育部發行之學生意外事故處理手冊，校方於學生發生
    意外時應直接將學生送醫，並非如被告所指要求家長指定送
    何家醫院，被告延誤送醫，致原告視力減退，被告自應負賠
    償責任。
（五）請求損害賠償之項目及金額：
     「國家損害賠償，除依本法規定外，適用民法規定。」
       、「因故意或過失，不法侵害他人之權利者，負損害賠
       償責任。」、「不法侵害他人之身體或健康者，對於被
       害人因此喪失或減少勞動能力或增加生活上之需要時，
       應負損害賠償責任。」、「不法侵害他人之身體、健康
       、名譽、自由、信用、隱私、貞操，或不法侵害其他人
       格法益而情節重大者，被害人雖非財產上之損害，亦得
       請求賠償相當之金額。」國家賠償法第5 條；民法第184
       條第1 項、第193 條第1 項、第195 條第1 項前段定有
       明文。爰依前揭規定，請求如下之金額：
１、乙○○部分共計6,337,887元：
(1)醫療費用：自損害發生迄今，原告已支出醫療費用79,133元（
  本院卷第12頁）。因回診需要，保留將來之醫療費用損害賠償
  請求權。
(2)喪失或減少勞動能力：被害人現年12歲，雖尚無工作能力，惟
  勞動能力減少所生之損害，不以實際已發生者為限，即將來之
  收益，因勞動能力減少之結果而不能獲致者，被害人亦得請求
  賠償。至減少及殘存勞動能力之價值，應以其能力在通常情形
  下可能取得之收入為標準，最高法院93年度台上字第1489號判
  決、61年度台上字第1987號判例著有明文。是被害人一目視力
  減退至0.01以下，係屬勞工保險殘廢給付標準表第20項第9級
  殘廢，喪失勞動能力程度為53.83%，以基本工資每月15,840
  元計算，，1 年可得198,000 元，自被害人成年20歲起至勞動
  基準法第54條第1 項第1 款規定之強制退休年齡60歲止，共計
  40 年 ，按霍夫曼計算式採第1 年不扣除中間利息，原告所受
  損害共計2,214,474 元。
(3)生活上增加之必要費用：
看護費：按親屬間之看護，縱因出於親情而未支付該費用，然
  其所付出之勞力，顯非不能以金錢為評價…應比照一般看護情
  形，認被害人受有相當看護費之損害，命加害人賠償，始符民
  法第193 條第1 項所定「增加生活上需要」之意旨（最高法院
  89 年 度台上字第1749號判決參照）。是被害人共住院3 次進
  行手術，期間長達18日（本院卷第40頁），以長庚醫院1 日看
  護費用2,100 元（本院卷第48頁），共可請求37,800元。
其他必要費用：因一眼失明，視野受限，故須配戴太空鏡片之
  眼鏡以保護右眼及避免正常之左眼碰撞受傷，鏡片費用為
  6,480 元（本院卷第49頁）。
(4)慰撫金：損害發生時，被害人係未滿12歲之兒童，經歷數度手
  術，除須忍受手術之痛楚外，更須面對右眼漸漸失明之恐懼，
  對兒童心理及人格發展影響甚鉅。此外，因視力不佳亦影響學
  習之專注，造成注意力不集中，學習能力較差，而被害人原係
  班上運動健將，亦因之無法再從事劇烈之運動，更影響其身心
  之健全發育，且因右眼目前僅以矽油填充方式撐大眼球而可能
  逐漸萎縮，對其外觀更有大幅衝擊，於其漫漫人生中，不論交
  友、求職、追求異性及婚姻選擇均極易受挫，其未來之成就亦
  將倍受侷限，影響其人生觀及信念。故請求精神上之損害賠償
  4,000,000 元。
２、甲○○、己○○（法定代理人）部分共計1,000,000 元：「
    前2 項規定，於不法侵害他人基於父、母、子、女或配偶關
    係之身分法益而情節重大者，準用之。」民法第195 條第3
    項定有明文。原告甲○○及己○○，目睹其子受此鉅大痛苦
    且有失明之虞，日夜煩憂，食不下嚥，其所受精神折磨，凡
    為人父母者莫不可體會，其母更因此罹患憂鬱症，目前配合
    進行心理復健治療，整個家庭亦因之倍受打擊。基此，請求
    慰撫金各500,000 元。
３、綜上，原告共請求財產上及非財產上損害賠償費用7,337,
    887 元。
（六）聲明：
１、被告台北縣永和市永和國民小學應給付原告乙○○6,337,
    887 元及自起訴狀繕本送達之翌日起至給付日止，按年息百
    分之五計算之利息。
２、被告台北縣永和市永和國民小學應給付原告甲○○500,000
    元及自起訴狀繕本送達之翌日起至給付日止，按年息百分之
    五計算之利息。
３、被告台北縣永和市永和國民小學應給付原告己○○500,000
    元及自起訴狀繕本送達之翌日起至給付日止，按年息百分之
    五計算之利息。
４、本件原告願供擔保，請准宣告假執行。
二、被告抗辯：
（一）被告所屬公務員錢瑞英並無怠於執行職務之情事：
１、使用鐵絲是國民小學課程範疇之一，目前國內各版本的美勞
    課本中，均普遍使用鐵絲做為教學素材的課程，自2 年級起
    至6 年級止，高達27個單元，極為普遍，課程中均已教導同
    學使用鉗子等工具的方法及應注意的安全事項，且原告乙○○歷年美術課程成績均甚佳，故在事發前，原告乙○○早已
    學得如何使用鉗子工具操作鐵絲及應注意之事項。是以不得
    僅因原告乙○○使用鉗子操作，即謂其係從事高度危險性之
    工作，並因此認定錢瑞英、黃仁德未盡保護義務。
２、原告乙○○受傷實係因其站立時，本身重心不穩，而恰巧當
    時手持鐵絲所導致，惟如前述，原告乙○○早已學得如何使
    用鉗子工具操作鐵絲及應注意之事項，且錢瑞英於事前即將
    學生分組分工，並告知應注意之安全事項，而且除錢瑞英在
    各樓層間走動調整佈置外，同時還有另有一位老師在現場幫
    忙，即當時確有兩名老師陪同在場，而學校教師與學生之比
    例通常介於1 ：35至1 ：40間，不可能每位學生均有一位教
    師隨侍在側，是以錢瑞英教師實已善盡注意保護義務並無怠
    於執行職務之情事，而原告乙○○受傷之結果，應屬無法避
    免之情形。
３、原告等指稱當天風極大云云，惟此一事實被告否認之，蓋93
    年4 月23日下午之風速介於每秒為0.1 至1.8 公尺間（本院
    卷第78頁），對於周遭環境之影響之特徵為「煙垂直上升」
    、「僅煙能表示風向，但不能轉動風標」、「人面感到有風
    ，樹葉搖動，普通風標轉動」等（本院卷第79頁），並無風
    極大之情形。
４、再者原告指稱有數名學生遭鐵絲刮傷云云，並提出對話錄音
    帶節譯文乙份為證。惟查上開所謂錄音帶節譯文為傳聞證據
    ，應不得為證據。退步言，縱上開譯文得作為證據，惟上開
    錄音帶製作之場所為原告乙○○之家中，且進行訪談之人為
    原告己○○，則同學所述之言是否屬實自相當可疑，不足採
    信。再退萬步言，縱使確有數名同學亦遭鐵絲刮傷，惟其情
    形與原告乙○○係因重心不穩所導致之情形有別，不可混為
    一談。
５、事發時，即依「緊急事件處理流程」將原告乙○○送至保健
    室作初步處理，同時聯繫告知原告甲○○，並依原告之指示
    ，立即由黃仁德、錢瑞英將原告乙○○送至信望愛眼科診所
    治療，直到甲○○、己○○趕到，並陪同甲○○與張道民醫
    師討論病情後，才與被告一同離開診所，足見被告並無未於
    第一時間對原告乙○○所受傷害作緊急處理之情事。
６、被告所屬公務員黃仁德並無怠於執行職務之情事：
(1)當時學生在2 、3 樓間，錢瑞英教師係在其間走動指導，錢瑞
  英老師清楚知道學生的位置，能隨時處理學生所反應事項，況
  且同時還有另有一位老師在現場幫忙，即當時確有兩名老師陪
  同在場，並非僅有錢瑞英老師一人在場。何況按原告所述，似
  乎只要黃仁德教師與錢瑞英教師在現場，即符合善盡保護義務
  之人數，亦即在場之教師應有二人即可，查案發時在現場之教
  師除錢瑞英教師外，尚有一位教師，是以應屬已符合善盡保護
  義務之應在場人數，則黃仁德教師是否於現場，應屬無關緊要
  。
(2)何況學校教師與學生之比例通常介於1 ：35至1 ：40間，不可
  能每位學生均有一位教師隨侍在側，是以縱使黃仁德教師亦於
  現場監督，對於原告王靜翔係因重心不穩導致此一受傷結果，
  亦屬無法預見及避免。
（二）乙○○受傷與被告所屬公務員怠於執行職務有無因果關係
      ？原告乙○○右眼視力降至0.01以下，與眼球遭鐵絲刺傷
      無因果關係，縱有因果關係，原告等對於乙○○視力降至
      0.01以下亦與有過失，理由如下：
１、原告乙○○右眼遭鐵絲刺傷後，即依「緊急事件處理流程」
    將原告乙○○送至保健室作初步處理，當時乙○○並未表示
    不舒服，惟被告仍聯繫告知原告甲○○，並依原告之指示，
    立即由黃仁德、錢瑞英將原告乙○○送至信望愛眼科診所治
    療，直到甲○○、己○○趕到，並陪同甲○○與張道民醫師
    討論病情，該所之張道民醫師表示原告乙○○靜養、觀察幾
    天即可，應無大礙，當日原告乙○○即返家休息，顯然原告
    乙○○案發時所受到之傷害應不嚴重，應不至於視力降至
    0.01以下。
２、退步言之，縱使原告乙○○視力降至0.01以下，惟此一損害
    之發生與擴大，原告等亦與有過失，應依民法第217 條減輕
    賠償金額。蓋事發後之隔日（94年4 月24日）被告即建議原
    告甲○○、己○○應將原告乙○○送往台大醫院作進一步檢
    查及治療，詎被告己○○竟表示當日上午已帶原告乙○○前
    往台大看診，台大之醫師表示原告乙○○應住院觀察並治療
    ，但到底是何因素使得原告甲○○未按照台大醫院醫師之建
    議，讓乙○○住院，反將乙○○轉往張道民診所治療？造成
    日後乙○○傷勢不穩定，方於93年4 月27日將原告乙○○送
    至長庚醫院治療，才依照醫師之建議決定住院接受治療，惟
    此時距案發時間已第5 日，錯失治療之黃金時期。
３、又原告乙○○於家中休養期間，仍趁隙玩電動玩具。按原告
    甲○○、己○○為乙○○之父、母，對於原告乙○○本負有
    保護照顧義務，詎二人未按醫院之專業建議讓原告乙○○住
    院，而於乙○○在家休養期間，亦未善盡保護照顧之義務，
    促其休養；而原告乙○○對於台大醫院醫師之專業建議自應
    尊重、配合，縱使不願住院，於家中亦應按醫師囑咐，讓眼
    睛多休息，詎其仍趁隙玩電動玩具，終導致王靜翔視力受損
    之情形擴大、加劇，是以原告等對於原告乙○○視力降至
    0.01以下此一結果顯然與有重大過失。
４、且原告乙○○原訂於93年7 月份準備開刀動手術，卻因故延
    至93年8 月才動手術，此一延誤導致乙○○手術失敗，視力
    降至0.01以下。被告等對於原告乙○○應接受如何之治療、
    治療之時程，均無決定之權利，上開延誤導致手術失敗之結
    果顯應歸責於原告等。
（三）「校方未盡監督之責」，此一事實是否符合國家賠償法之
      賠償要件？
      國家賠償法第2 條第2 項規定「公務員於執行職務行使公
      權力時，因故意或過失不法侵害人民自由或權利者，國家
      應負損害賠償責任。公務員怠於執行職務，致人民自由或
      權利遭受損害者亦同。」，係以國家機關所屬之公務員有
      故意或過失不法侵害人民自由或權利，或怠於執行職務致
      人民自由或權利遭受損害為要件，惟查原告指「校方」未
      盡監督之責，非指被告之公務員，自不符合國家賠償之要
      件。
（四）原告乙○○請求醫療費、減少勞動能力、看護費、必要費
      用、精神慰撫金、原告甲○○、己○○請求精神慰撫金是
      否有理由？
(1)看護費用37,800元非屬於必要：原告乙○○請求住院期間之看
  護費用37,800元，惟其住院期間是否需聘請看護，未見原告乙○○舉證證明，被告否認之。
(2)太空鏡片之費用6,480 元是否確有支出尚有疑義，且應非必要
  費用：原告乙○○請求支出太空鏡片眼鏡之費用6,480 元，並
  提出長庚紀念醫院台北眼科配鏡處方單及發票乙紙為證。惟查
  該紙發票僅記載消費金額為6,480 元，並無所購買產品之標示
  ，無法證明上開支出確為購買太空鏡片；且原告乙○○購買上
  開鏡片之目的係為保護右眼及避免左眼碰撞受傷，並非為矯正
  視力之用，則上開支出之費用是否屬於「必要」，亦有疑義。
（五）被告於93年6 月21日、93年9 月11日分別交付原告己○○
      、甲○○41,032元、499,726 元，應否扣除？
      被告於93年6 月21日交付原告己○○45,132元（本院卷第
      80頁），於93年9 月11日交付原告甲○○499,726 元（本
      院卷第81頁），用以支付原告乙○○醫療、復健及其他相
      關費用，此一部份自應從求償金額中扣除。
（六）聲明：原告之訴駁回。如受不利判決，被告願供擔保，請
      准免為假執行。
三、兩造不爭執之事實（見94年10月11日筆錄）：
（一）原告乙○○於93年4 月23日於台北縣永和市永和國小通廊
      三樓遭鐵絲刺傷眼球。
（二）原證1至16及被證1至4之文件形式真正不爭執。
（三）原告乙○○右眼視力已降至0.01以下，符合勞工殘廢給付
      標準障害項目第20項規定，減少勞動能力百分之53.83 。
（四）原告乙○○之住院天數為18天。
（五）被告對於原告所提出之醫藥費合計為79,133元不爭執。
四、本件爭點及本院判斷（見94年10月11日筆錄）：兩造協議簡
    化爭點如下：
（一）原告乙○○受傷之過程？
      原告乙○○主張受傷過程為「放學鐘響時，背對者義宇（
      即原告乙○○）之庚○正抓者鐵絲的一端，義宇起身站立
      ，鐵絲末端瞬間不慎刺傷眼睛」等情，並提出由被告之學
      務主任魏勝能、錢瑞英、黃仁德、張建翔護士作成之調查
      報告為據（見本院卷第152 頁），被告抗辯原告乙○○受
      傷之過程為「因乙○○拿鐵絲起身站立時自己重心不穩，
      不慎刺傷自己之眼睛」云云，經查：
１、證人辛○○證述：「我有看到原告受傷之情形，原告是被鐵
    絲戳傷，原告把剪好的鐵絲從蹲著姿勢站起來就戳傷眼睛，
    當時他沒有跌倒，也沒有人推他，不知道是什麼原因造成，
    原告拿的鐵絲才剪好要交給綁布幔的人之前就戳到眼睛了」
    「原告乙○○拿著鐵絲還沒有交給別人時就被鐵絲刺傷了」
    等語，參酌原告乙○○陳述「我與證人辛○○一同佈置會場
    是第二批同學，當時地上有一捆鐵絲剪好後拿起來要遞給別
    人準備站起來時，因鐵絲後面有點彎曲就刺到眼睛，... 我
    當時剪了50公分以上的鐵絲，因當時鐵絲很凌亂，當時不是
    因風吹到布幔而布幔吹到我而受傷，是因鐵絲很長且彎曲才
    刺到我的」「（原告複訴訟代理人問：是否已把鐵絲遞給別
    人？綁鐵絲的人與你的距離）當時已把鐵絲遞給別人，手上
    已沒有鐵絲才刺到的，大約距離一公尺半，當時遞給別人鐵
    絲後，要蹲下去拿鉗子時就被已交給別人的鐵絲尾端刺傷」
    等語（見本院卷第120 、121 頁），綜上證人辛○○之證詞
    與原告乙○○之陳述可知，證人辛○○證述係在原告乙○○
    手持鐵絲由蹲姿變為站姿時即刺傷眼睛，與原告主張係乙○○起身站立時遭鐵絲末端刺傷眼睛等情相符，由於本件事件
    發生係瞬間，原告係遭自己剪斷而彎曲之鐵絲末端刺傷眼睛
    等情，為兩造所不爭，應為真實。
２、原告另主張係當天因風大，致原告乙○○綁布幔時受傷云云
    然查：證人辛○○證述「當天風很大，但布幔沒有打到原告
    」等語，再者，依據被告所製作之調查報告記載，證人庚○
    係負責綁布幔之同學，原告乙○○站立於庚○之後方負責剪
    鐵絲交給庚○綁布幔，證人辛○○則站立在與庚○平行之位
    置（見本院卷第152 頁），因此，當天風速，並不會影響原
    告乙○○以鉗子剪鐵絲之操作，從而，原告前開主張，自非
    可採。
（二）被告所屬公務員有無怠於執行職務？原告乙○○受傷與被
      告所屬公務員怠於執行職務是否有因果關係？
１、學校與教師師對於學生身體、生命安全具有避免發生侵害行
    為之安全注意義務，此種義務存在於內在危險性的教育活動
    ，教師具有內在直接危險性教育活動，如教師未善盡安全注
    意義務，致發生事故使學生受有損害，自應負賠償責任。而
    工藝、美勞等課程，使用具有危險性的器具時，老師有在場
    指導、說明、監督之義務（教育部發行教師法律手冊，頁22
    6 、231 頁，本院卷第162 、167 頁）。揆之前開說明，本
    件老師利用美勞課程，從事吊掛運動會布幔之工作，自應於
    事前作告知學生工作內容及注意事項，且成捲鐵絲之剪裁及
    因鐵絲具有相當彎度，會有不規則擺動之情形，瞬間斷裂使
    不規則擺動更為有力而具傷害性，然本件老師請學生幫忙運
    動會佈置，未於佈置前說明相關安全注意事項，亦未在場監
    督、指導，業經證人戊○○、辛○○、庚○於本院審理時證
    述明確（見本院卷第117 至120 頁，94年8 月9 日筆錄），
    違反前開所述之保護義務，自屬怠於執行職務。
２、被告抗辯使用鐵絲是國民小學課程範疇之一，在事發前，原
    告乙○○早已學得如何使用鉗子工具操作鐵絲及應注意之事
    項。是以不得僅因原告乙○○使用鉗子操作，即謂其係從事
    高度危險性之工作，並因此認定錢瑞英、黃仁德已盡保護義
    務云云。然查，當天是在學校大樓間綁布幔，本身即具有較
    高度之危險性，與一般美勞課程係在教室內使用鉗子剪鐵絲
    之情形，並不全然相同，老師自應依據前開規定，事前告知
    應注意事項，本件老師均未履踐前開注意義務，為怠於執行
    職務，具有過失。被告此部份抗辯自非可採。
３、被告抗辯學校教師與學生之比例通常介於1 ：35至1 ：40間
    ，不可能每位學生均有一位教師隨侍在側，是以錢瑞英教師
    實已善盡注意保護義務並無怠於執行職務之情事，而原告乙○○受傷之結果，應屬無法避免之情形云云。然查，本件係
    綁運動會布幔之工作，係由老師商請幾位同學幫忙綁布幔，
    並非全體學生一起出動，果老師人數不足，自應由主其事之
    老師商請其他老師一同在場監督、指導，從而被告以學生與
    老師比例作為未在場監督指導之抗辯，自不足採。
４、公務員於執行職務行使公權力時，因故意或過失不法侵害人
    民自由或權利者，國家應負損害賠償責任。公務員怠於執行
    職務，致人民自由或權利遭受損害者亦同。國家賠償法第2
　　條第2 項載有明文。原告乙○○係因被告所屬公務員怠於說
    明事前注意義務，因而受有傷害，則被告所屬公務員怠於執
    行職務，與原告乙○○受傷，自有因果關係，原告依據國家
    賠償法之規定，請求損害賠償，為有理由。
（三）原告乙○○請求醫藥費、看護費、其他費用、精神慰撫金
      是否有理由？
     「 國家損害賠償，除依本法規定外，適用民法規定。」、
      「因故意或過失，不法侵害他人之權利者，負損害賠償責
      任。」、「不法侵害他人之身體或健康者，對於被害人因
      此喪失或減少勞動能力或增加生活上之需要時，應負損害
      賠償責任。」、「不法侵害他人之身體、健康、名譽、自
      由、信用、隱私、貞操，或不法侵害其他人格法益而情節
      重大者，被害人雖非財產上之損害，亦得請求賠償相當之
      金額。」國家賠償法第5 條；民法第184 條第1 項、第
      193 條第1 項、第195 條第1 項前段定有明文。原告乙○○得請求之金額，說明如下：
１、醫療費用：原告乙○○目前共支出醫藥費79,133元，為兩造
    所不爭，已如前述。
２、看護費：「親屬間之看護，縱因出於親情而未支付該費用，
    然其所付出之勞力，顯非不能以金錢為評價，此種基於身分
    關係之恩惠，自不能加惠於加害人，而應比照一般看護情形
    ，認被害人受有相當看護費之損害，命加害人賠償，始符民
    法第193 條第1 項所定『增加生活上需要』之意旨。」（最
    高法院89台上字第1749號判決要旨參照）。原告眼睛受傷時
    ，年僅11歲，自應由父母在旁照顧，原告請求看護費，核屬
    必要，原告住院期間長達18日，為兩造所不爭，以長庚醫院
    1 日看護費用2,100 元計算，有原告提出且為被告所不爭之
    長庚醫院病患服務酬勞說明表一份可按，原告請求37,800元
    部分，應屬有理由。
３、其他費用：原告乙○○一目視力減退至0.01以下，有財團法
    人長庚紀念醫院94年4 月29日（94）長庚院法字第0357號函
    在卷可按（見本院卷第83頁），原告乙○○二眼有視差，自
    有配鏡矯正之必要，原告主張支出配眼鏡費用6,480 元，應
    屬有理由。
４、減少勞動能力：原告一目視力減退至0.01以下，構成勞工保
    險殘廢給付標準障害項目的20項之規定，有長庚醫院前開函
    文可按，原告乙○○喪失勞動能力程度為53.83%，為兩造所
    不爭，以每年基本工資15,840元計算，每年喪失勞動能力為
    102,320 元（15,840x12X53.83%=102,320（元以下四捨五入
    ）】，原告係82年4 月18日出生，以20歲起工作計算至60歲
    強制退休時止，尚有40年之勞動年限，依霍夫曼計算法扣除
    中間利息後，減少勞動能力損失之現值為2,214,472 元【計
    算式為：102,320X21.000000 00=2,214, 472 （小數點以下
    四捨五入）】。綜上所述，原告請求被告賠償減少勞動能力
    之損害為2,214,472 元，為有理由，應予准許，逾此部份，
    應予駁回。
５、精神慰撫金：慰藉金係以精神上所受無形之痛苦為準，非如
    財產損失之有價額可以計算，究意如何始認為相當，自應審
    酌被害人及加害人之地位、家況、並被害人所受痛苦之程度
    、與其家屬之關係暨其他一切情事，定其數額。（最高法院
    48年度台上字第798 號判例意旨參照），原告受有一目視力
    之障害，損害發生時，原告年僅11歲，卻必須忍受手術之痛
    楚及右眼漸漸失明之恐懼，對其心理及人格發展影響甚鉅，
    視力不佳除影響學習，更嚴重衝擊將來事業、交友及婚姻生
    活，故請求精神上損害賠償3,000,000 元，為有理由，逾此
    部份，應予駁回。
６、綜上所述，原告乙○○請求金額於5,337,885 元，逾此部份
    ，應予駁回（79,133+37,800+6,480+2,214,472+3,000,
    000=5,337,885）。
（四）原告甲○○、己○○請求精神慰撫金是否有理由？
    不法侵害他人之身體、健康、名譽、自由、信用、隱私、貞
    操，或不法侵害其他人格法益而情節重大者，被害人雖非財
    產上之損害，亦得請求賠償相當之金額。其名譽被侵害者，
    並得請求回復名譽之適當處分。前項請求權，不得讓與或繼
    承。但以金額賠償之請求權已依契約承諾，或已起訴者，不
    在此限。前二項規定，於不法侵害他人基於父、母、子、女
　　或配偶關係之身分法益而情節重大者，準用之。民法第195
　  條定有明文，此條之規定，係以受侵害之「情節重大」為命
    債務人賠償非財產上之損害之要件，通常情形，被害人之父
　　母、子女就被害人所受身體、健康、名譽、自由、信用、隱
  　私、貞操或其他人格法益之損害，不得請求非財產上之損害
    （最高法院56年度1016號判例意旨參照），本件原告甲○○
    、己○○請求精神慰撫金，並無理由，應予駁回。
（五）被告於93年6 月21日、93年9 月11日分別交付原告己○○
      、甲○○41,032元、499,726 元，應否扣除？
      被告於上揭時日交付之41,032元、499,726 元係全校師生
      及社區人士樂捐予乙○○，作為日後之醫療費用基金，性
      質屬於社會救助範疇，為贈與性質，不得作為被告應給付
      損害賠償責任之一部份，被告抗辯應予扣除，自不可採。
（六）原告乙○○是否與有過失？
      損害之發生或擴大，被害人與有過失者，法院得減輕賠償
      金額或免除之，民法第217 條第1 項定有明文。此項規定
      之目的，在謀求加害人與被害人間之公平，故在裁判上法
      院得以職權減輕或免除之（最高法院85年台上字第1756號
      判例意旨參照）。原告乙○○係蹲姿起身站立時遭自己剪
      斷而彎曲之鐵絲末端刺傷眼睛等情，已如前述，對於本件
      損害發生為直接之發生原因，自與有過失，因此，本院認
      原告乙○○應負百分之五十之過失，原告乙○○經過失相
      抵後所得請求之金額為2,668,942 元【計算式：
      5,337,885X 50%=2,668,942】。至於被告抗辯原告乙○○
      錯失眼睛治療黃金時期致視力降至0.01以下，與有過失云
      云，並未舉證以實其說，此部份抗辯，自非可採。
（七）綜上述，原告乙○○本於國家賠償之規定，請求被告給付
      原告乙○○2,668,942 元及自起訴狀繕本送達翌日即94年
      4 月9 日起至清償日止，按週年利率百分之五計算之利息
      ，洵屬正當，應予准許，逾此部分之請求，則屬無據，應
      予駁回。
五、兩造均陳明願預供擔保請准為宣告假執行或免為假執行之宣
    告，就原告勝訴部分，經核均無不合，爰分別酌定相當之擔
    保金額准許之；至於原告其餘假執行之聲請，因該部分訴之
    駁回而失所附麗，應併予駁回。
六、本件事證已明，兩造其餘攻擊防禦方法，均與本判決所為前
    開判斷不生影響，無庸逐一論述，附此敘明。
七、結論：原告之訴一部為有理由，一部為無理由，依民事訴訟
    法第79條後段、第390 條第2 項、第392 條第2 項，判決如
    主文。
中　　華　　民　　國　　94　　年　　11　　月　　15　　日
                      民事第三庭法　官　徐玉玲
以上正本係照原本作成
如對本判決上訴，須於判決送達後20日內向本院提出上訴狀
中　　華　　民　　國　　94　　年　　11　　月　　15　　日
                    　　　　　　書記官　朱家惠
